【裁判字號】    97,上,161
【裁判日期】    971202
【裁判案由】    清償借款
【裁判全文】
臺灣高等法院臺南分院民事判決  97年度上字第161號
上  訴  人  己○○
            乙○○
            丙○○
            戊○○
            丁○○
共      同
訴訟代理人  甲○○
被 上 訴人  第一商業銀行股份有限公司
法定代理人  辛○○
訴訟代理人  庚○○
上列當事人間請求清償借款事件，上訴人對於中華民國97年7月
14日臺灣臺南地方法院第一審判決（97年度訴更字第1號）提起
上訴，本院於97年11月18日言詞辯論終結，判決如下：
    主      文
上訴駁回。
第二審訴訟費用由上訴人連帶負擔。
    事實及理由
壹、程序方面：
    按「當事人喪失訴訟能力或法定代理人死亡或其代理權消滅
    者，訴訟程序在有法定代理人或取得訴訟能力之本人，承受
    其訴訟以前當然停止。」、「第168條至第172條及前條所定
    之承受訴訟人，於得為承受時，應即為承受之聲明。他造當
    事人，亦得聲明承受訴訟。」民事訴訟法第170條、175條分
    別定有明文。本件被上訴人之法定代理人原為壬○○，嗣於
    民國（下同）97年7月23日變更為辛○○，並於同年9月30日
    聲明承受本件訴訟，此有被上訴人提出之民事陳報狀、第一
    商業銀行股份有限公司（下稱第一銀行）變更登記表在卷可
    憑（見本院卷第38–39頁），核與上開規定相符，應予准許
    ，合先敘明。
貳、實體方面：
一、被上訴人主張：
  (一)起訴時主張：
  1.被上訴人奉財政部令承受台南縣七股鄉農會信用部。緣訴外
    人即借款人癸○○於85年5月17日邀同訴外人子○○為連帶
    保證人，向被上訴人借款新台幣（下同）310萬元，並簽訂
    擔保放款借據（下稱系爭借貸契約），約定借款期間7年，
    繳納利息方式、違約金及償還本金辦法等約定記載於借據，
    立有借據乙紙。嗣借款人癸○○自88年5月17日起即不再清
    償，屢經催討無效，依約定債務人已喪失期限利益，視為全
    部到期，訴外人子○○應負連帶償還責任。本件欠款除於原
    審法院94年執字第25666號強制執行事件受償部分利息外，
    尚欠被上訴人451萬3078元，及其中310萬元自95年5月23日
    起至清償日止，按年息百分之11計算之利息，暨自95年5月
    23日起至清償日止，按上開利率百分之20計算之違約金。訴
    外人子○○已於89年7月3日死亡，丑○○○、寅○○、卯○
    ○及辰○○均為子○○之繼承人，均未辦理拋棄或限定繼承
    。辰○○又於94年12月26日死亡，上訴人己○○、乙○○、
    丙○○、戊○○、丁○○均為辰○○之繼承人，亦均未辦理
    拋棄或限定繼承。因子○○之繼承人，均否認子○○有於借
    據上按指印，然證人癸○○作證時表示，借款當日偕同子○
    ○前往台南縣七股鄉農會，其目的係癸○○欲向農會借款，
    而子○○則願為本件借款之連帶保證人。且癸○○與另一連
    帶保證人巳○○既已自承在借據上簽名見證子○○之蓋指印
    行為，以借款當日三人一同前往台南縣七股鄉農會之目的明
    確下，其二人之見證行為自然是為見證子○○擔任系爭借款
    之連帶保證人，故借據上子○○之指印係其自為，自無疑義
    。本件請求清償借款係依雙方成立之消費借貸契約，約定被
    上訴人得請求利息及未依約履行給付義務時之懲罰性違約金
    。且違約金之請求與一般同業金融機構相比較實無過高之虞
    。又至今系爭借款仍未全數清償，故被上訴人自得請求子○
    ○之繼承人等給付借款本金及至清償日止核算之利息及違約
    金。被上訴人請求利息係依系爭借款自95年5月23日起至清
    償日止，按年息百分之11請求，且未罹於時效。
  2.上訴人抗辯其被繼承人辰○○90年間經醫院鑑定其智商只有
    40上下，且其娘家未通知被繼承人子○○死亡，故無法知悉
    被繼承人子○○死亡或行使拋棄繼承，顯無理由。惟辰○○
    為被繼承人子○○之女兒，按社會上一般倫理及上訴人乙○
    ○等於96年10月29日原審庭上，對其外祖父子○○死亡之事
    ，自認於出殯前兩天始知悉，然外祖父死亡豈有未告知母親
    之理。再觀之上訴人提出之醫院鑑定報告亦未能證明辰○○
    之狀況無法理解被繼承人子○○死亡及繼承問題，其仍能與
    人語言溝通，對死亡、親戚等觀念仍然俱備，稱其不知死亡
    意思，不可採信。若依上訴人所言，則應為辰○○聲請禁治
    產。辰○○未辦理拋棄繼承，依法當然概括繼承被繼承人子
    ○○一切積極、消極財產。上訴人己○○等並無不能辨識事
    理之意識或智能薄弱之情形，則辰○○死亡後，其等未辦理
    拋棄繼承，仍應當然概括繼承一切財產，民法第1153條第2
    項是內部求償比例之規定，不得對抗外部之債權人。就債權
    人而言，上訴人己○○等仍應負連帶給付責任。退步言，辰
    ○○若未能行使拋棄繼承行為，亦可由其家屬代為辦理拋棄
    繼承事宜，使其不繼承被繼承人子○○財產上之一切權利、
    義務。被繼承人子○○死亡時，其繼承人辰○○並未於法定
    期間內行使限定、拋棄繼承權利，且於繼承人辰○○死亡時
    ，上訴人等亦未於法定期間內行使限定、拋棄繼承權利，自
    應承受被繼承人子○○財產上之一切權利、義務，故上訴人
    等應連帶給付如被上訴人訴之聲明之請求。
  3.系爭借貸契約第5條約定：「立約人對貴會所負之一切債務
    ，如有左列情形之一時，無須由貴會事先通知或催告，…或
    是為全部到期：(1)任何一宗債務不依約清償本金或利息者。
    」本件借款人癸○○就系爭借款僅繳息至88年5月16日，後
    屢經催討仍不為清償，被上訴人按該條約定，自得請求借款
    人、連帶保證人連帶給付全部本金及至清償日止，未清償之
    利息、違約金。而按保證債務之所謂連帶，係指保證人與主
    債務人負同一債務，對於債權人各負全部給付之責任者而言
    ，連帶保證債務係保證人喪失先訴及檢索抗辯權。被繼承人
    子○○係擔任系爭借款連帶保證人，其於生前亦不得主張就
    主債務人之財產執行未果時，始發生代付履行債務之保證責
    任。另催告係將因法律之規定，以發生一定法律效果之事由
    ，始為通知。被上訴人有無對被繼承人子○○生前為催告、
    追討，非其使發生負履行債務之連帶保證責任之生效要件。
  (二)於本院補稱：
  1.訴外人辰○○為子○○之繼承人，其未聲明拋棄或限定繼承
    ，其被繼承人子○○財產上一切權利、義務，即辰○○所繼
    承被繼承人子○○財產；其繼承人（即上訴人）亦未聲明拋
    棄或限定繼承其財產上一切權利、義務。即辰○○所繼承被
    繼承人子○○財產之權利、義務當然一併由上訴人等五人所
    繼承，此即為「再轉繼承」之概念。
  2.上訴人如認為辰○○係無行為能力，亦無處理自己之事務能
    力，應為其向法院聲請禁治產宣告而選任監護人，惟上訴人
    於原審自認並無為其向法院聲請宣告禁治產而選任監護人。
    辰○○即應之認定為有行為能力之人。另上訴人等並無不能
    辨識事理之意識或智能上薄弱之情形，應知悉死亡及繼承之
    事宜，其等未聲明拋棄繼承或限定繼承、即應概括繼承辰○
    ○之積極及消極財產，上訴人等自不得以「公平正義」主張
    脫免繼承之責任。按民法第1153條第l項規定：「繼承人對
    於被繼承人之債務，負連帶責任」。按上開解釋，上訴人等
    五人與原審其餘被告丑○○○、卯○○，對繼承被繼承人子
    ○○之債務，即應對上訴人負連帶清償責任。又民法第1153
    條第3項規定：「繼承人相互間對於被繼承人之債務，除法
    律另有規定或另有約定外，按其應繼分比例負擔之」，該規
    定僅是繼承人間內部求償比例之規定即應對上訴人負連帶清
    就債權人而言，上訴人等五人自應負連帶清償責任。又按民
    法繼承編施行法第l之2條第l項規定：「繼承在民法繼承編
    中華民國97年1月4日前開始，繼承在民法繼承編開始後，始
    發生代付履行責任之保證契約債務，由其繼續履行債務顯失
    公平者，得以所得遺產為限，負清償責任。」惟本件連帶保
    證人子○○於其死亡前即對本筆借款負清償責任，不得主張
    未繼承任何遺產，無須負清償責任。
  3.上訴人等指稱從未對辰○○及上訴人等有任何催告，至使其
    等所受損失擴大而主張被上訴人與有過失，應減輕上訴人等
    之責任。惟被上訴人有無對上訴人等請求、催告，與其等人
    有無聲明拋棄或限定繼承應屬二事。蓋上訴人無催告、請求
    ，僅謂怠於行使權利，何有故意或過失可言？又辰○○死亡
    時，上訴人等即為其繼承人，即自應判斷是否繼承辰○○財
    產上一切權利、義務，非謂被上訴人向其等人催告後，始得
    行使聲明限定或拋棄繼承之權利。再依民法第229條第2項後
    段規定：「其經債權人起訴而送達訴狀，或依督促程序送達
    支付命令，或為其他相類之行為與催告有同一之效力」。被
    上訴人於提起訴訟後，原審法院送達訴狀予以上訴人等時，
    即為被上訴人請求履行債務之催告。綜上，上訴人之上訴實
    屬無理由。
  4.聲明：(1)上訴駁回。(2)第二審訴訟費用由上訴人負擔。
二、上訴人則以：
  (一)原審抗辯：
  1.按上訴人等人為辰○○之繼承人，而辰○○為債務人子○○
    之繼承人之一。子○○於89年7月3日死亡，辰○○則於94年
    12月26日死亡，被上訴人以辰○○生前未聲請限定繼承及拋
    棄繼承，故增列其繼承人五人為上訴人，須與子○○之其他
    繼承人丑○○○、寅○○、卯○○連帶負擔子○○生前之連
    帶保證債務。惟辰○○與己○○結婚時，即有反應遲鈍之問
    題，當年因醫學尚未發達外界事務之理解能力相當差不知辰
    ○○有先天智障，只知辰○○對小孩都不會照顧，且自結婚
    後辰○○之娘家即鮮少與其連絡，包括其父子○○死亡時，
    娘家因其智障問題，亦未加以通知。辰○○於90年起，因子
    女已成年，始帶其至醫院檢查診斷，方確定其為中度智障，
    且經國立成功大學醫學院附設醫院醫師評估，智能約落在40
    上下。從辰○○之情況觀之，其根本無法理解死亡或繼承問
    題，加上其娘家未通知，所以辰○○無法知悉子○○死亡及
    開始繼承，乃屬當然之理。依民法第1174條第2項規定，拋
    棄權之行使須於「知悉其得繼承之時起」，辰○○從未知悉
    ，無法行使拋棄繼承之權利，自然不能以此認定她已繼承。
    被上訴人在其死亡後再向其繼承人請求，其本身已怠於行使
    請求權，且令辰○○無法因「知悉」繼承債務而行使拋棄權
    ，被上訴人之請求顯違公平正義原則，實無理由。再就被上
    訴人請求金額之不當言：子○○為借款人癸○○之連帶保證
    人，故其與癸○○負連帶債務並無疑義，然子○○早於89年
    7月3日死亡，死亡復不可能再繼續負擔債務，且其繼承人亦
    只繼承其生前所負債務，故被上訴人只能請求89年7月3日以
    前子○○生前所負之連帶債務，其後所發生的利息、遲延利
    息、違約金等，均不能向子○○之繼承人求償，其請求之不
    當顯而易見。
  2.本件子○○之繼承人有五人，即丑○○○、癸○○、寅○○
    、卯○○及辰○○，其五人依修正前民法繼承編第1153條第
    l項規定，應對子○○之債務負連帶責任；但依同條第2項規
    定：「繼承人相互間對於被繼承人之債務，除法律另有規定
    或另有約定外，按其應繼分比例負擔之」，也就是該五名繼
    承人雖對於被繼承人之債務負連帶責任，但個人應負擔之債
    務則依其應繼分為準，該五人為子○○之配偶及子女，依民
    法第1144條規定，每人各為5分之1，所以辰○○所承擔之債
    務額僅係5分之1。上訴人五人乃辰○○之法定繼承人，縱使
    辰○○需繼承子○○之債務。上訴人所應繼承之部分也只有
    該債務的5分之1，不需要與丑○○○等四人負連帶責任（上
    訴人五人非子○○之繼承人，依民法第1153條第1項無連帶
    責任）。被上訴人將上訴人五人稱為「再轉繼承人」，無非
    想混淆繼承關係，使原非子○○繼承人之上訴人等人，也需
    同其他繼承人負連帶責任，該稱呼非法律上之名詞，特請被
    上訴人更正之，並請鈞院注意。
  3.上訴人雖不否認乙○○知悉子○○死亡之事實，然上訴人五
    人不是繼承人，其知悉與否並無法律上之意義；又，被上訴
    人謂上訴人等人為何不代辰○○辦理拋棄或限定繼承，係因
    上訴人等人與辰○○娘家之人甚少往來，不知子○○任何財
    產狀況，其他繼承人又均未辦理拋棄或限定繼承且通知辰○
    ○，上訴人等人何能事先知有債務而幫辰○○代辦？此外，
    從子○○死亡至辰○○過世，共計有超過五年之時間，被上
    訴人均未向辰○○為請求，令上訴人等人完全不知辰○○曾
    積欠繼承債務，進而使上訴人五人無法行使拋棄或限定繼承
    之權利。其故意遲延請求，致上訴人五人不知行使權利，進
    而使其得向上訴人五人追償，此權利之行使顯然違反民法第
    148條第2項之誠實信用原則，其向上訴人五人之請求行為無
    效，依法應予駁回。關於辰○○之智商能否理解死亡及繼承
    之意義，並進而「知悉」得為繼承之事實，鈞院得向相關醫
    療單位進行查詢；另，被上訴人是否明知辰○○生前並無財
    產，故意不向其請求清償繼承債務，而俟其過世後再惡意向
    其繼承人請求？被上訴人應提出事證具體說明，否則即屬違
    反誠實信用原則，上訴人五人不應為此而負擔責任。
  4.按民法第1174條第2項繼承權之拋棄，係以繼承人「知悉」
    其得為繼承時起二個月（修正前，目前修正為三個月）內為
    之為要件，「知悉」得為繼承與否乃觀念認知之問題，也是
    拋棄權行使之前提，如果繼承人未「知悉」，顯然不知其得
    為繼承，如何令其行使拋棄之權利？本件上訴人己○○等五
    人，為何一直爭執辰○○是否「知悉」其父親子○○死亡、
    及是否瞭解得為繼承之事實，主要就在確定辰○○是不是知
    悉得繼承後逾期不行使拋棄權；或是根本不知道得繼承而不
    行使。如果是前者，則上訴人等五人應繼承辰○○之權利義
    務即無疑問；假使是後者，則辰○○之繼承人有無必要繼承
    該無從拋棄之權利義務即值商榷。蓋未知悉得為繼承之繼承
    人，其無從行使拋棄權而死亡時，其本人之繼承人是否須繼
    承其本人之被繼承人之權利義務？實務上似未見探討，此法
    律適用之疑義。又立法院於97年4月22日三讀通過民法繼承
    編修正案，其中對於97年1月4日前發生之繼承事件，如被繼
    承人所承擔之債務為保證債務，則於繼承開始後，繼承人無
    論成年人或未成年人，均可限定在繼承所得財產範圍內對債
    權人清償，且得溯及既往。換言之，只要被繼承人係負擔保
    證債務，其繼承人就享有限定繼承之權利，繼承人若未繼承
    被繼承人之任何財產，當然就無須為被繼承人之保證債務負
    責。本件兩造對於子○○為癸○○之連帶保證人並無爭執，
    子○○所負債務為保證債務，依上開修正案，丑○○○等五
    名繼承人，溯及既往得主張限定繼承，辰○○未繼承任何子
    ○○之財產，因此辰○○無需對債權人清償，上訴人等五人
    為辰○○之繼承人，自然亦無對被上訴人清償之義務。
  (二)本院補稱：
  1.上訴人於原審時，一直對被上訴人提出之「再轉繼承」觀念
    提出質疑，就本件而言，子○○之繼承人為丑○○○、癸○
    ○、寅○○、卯○○及辰○○等五人，其繼承關係僅及於此
    ，與他人毫不相關；而辰○○之繼承人為上訴人等五人，繼
    承關係亦止於此，不因辰○○生前曾繼承其父子○○之保證
    債務，即認為上訴人五人須受轉嫁子○○之一切債務。依法
    言之，民法繼承編第1153條第1項現定：「繼承人對於被繼
    承人之債務，負連帶責任」，此種連帶責任僅侷限於繼承人
    之間非被繼承人之繼承人，依民法第272條第2項規定，非依
    法律規定不能成立連帶債務；辰○○之繼承人並非子○○之
    繼承人，自不可能與丑○○○等四人負連帶責任，因此上訴
    人五人所繼承辰○○之債務，絕非連帶負擔子○○之全部債
    務，而應按民法第1153條第2項規定：「繼承人相互間對於
    被繼承人之債務，除法律另有規定或另有約定外，按其應繼
    分比例負擔之」加以計算。也就是辰○○生前雖與其他四名
    繼承人對子○○之債務負連帶責任，但個人實際應負擔之比
    例則為五分之一（民法第1144條第l款規定），其死亡後與
    其他繼承人之連帶關係消滅，上訴人最多僅需負擔其所遺留
    之債務，即子○○連帶保證債務之五分之一，而毋須與子○
    ○之繼承人連帶負責。被上訴人所自創之「再轉繼承」實屬
    無稽，更非法律用語。然原審對此皆未有隻字片語予以採納
    或駁斥，理由中更未就繼承觀念加以釐清，疏漏處明顯可見
    。
  2.我國民法繼承編施行法於97年5月7日由總統公布增訂第1條
    之2第1項明文規定: 「繼承在民法繼承編中華民國97年1月
    4日前開始，繼承人對於繼承開始後，始發生代負履行責任
    之保證契約債務，由其繼續履行債務顯失公平者，得以所得
    遺產為限，負清償責任」。本件依被上訴人所陳，借款人癸
    ○○係自85年5月17日起即不再清償借款，亦即其連帶保證
    人子○○也自該時起發生代負履行保證債務之義務。子○○
    係在89年7月3日去世，其繼承人繼承時，已發生之保證契約
    債務為當時未清償之本金，以及88年5月17日起至89年7月3
    日之約定利息及違約金，此部分依上開新增條文，子○○之
    繼承人仍應負責；惟子○○死亡後再繼續發生之利息及違約
    金等保證契約債務，因屬繼承開始後才發生，依上開條文，
    繼承人得主張以所得遺產為限，負清償責任。由於辰○○繼
    承時並未獲任何遺產，故對於89年7月3日後始發生之利息、
    違約金等債務，即無須負責清償；至於辰○○依法應與其他
    繼承人連帶清償之繼承債務，其數額應請被上訴人提出計算
    表及證明文件，俾釐清權益。
  3.辰○○有中度智障問題，智能約在40上下，其究竟有無判別
    子○○死亡後所產生之繼承或拋棄繼承問題之能力，上訴人
    因不懂醫學上之意義，特於原審時請求鑑定，但原審僅以辰
    ○○病歷所載即率斷辰○○日常生活仍可自理，經由學習仍
    可處理簡單家庭事務，尚未合於民法第14條規定「致不能處
    理自己事務」而得聲請宣告禁治產之程度，則其在法律上仍
    屬有行為能力之人等語，認上訴人等以辰○○智能過低無法
    理解死亡與拋棄繼承之意義而主張免責，亦不足採。上訴人
    對原審此種粗率認定誠難贊同，蓋辰○○係在其配偶不斷之
    訓練下，才能夠從事固定之體能活動，其看不懂時間，無法
    有效計算金錢，如非家人照顧，如何能處理自己事務？但法
    律上仍將之規定為無行為能力人受法律之保障，辰○○智能
    僅在40上下，可能不足7歲兒童之智能，如將此類智能障礙
    之人，僅因其已成年，即將之認定為有行為能力之人，對其
    而言甚為不公。又此類智能障礙且已成年之人，因無法定代
    理人代為或代受意思表示，顯難要求其瞭解繼承之法律意義
    並自為拋棄繼承之法律行為，故強行要求其同正常人般去繼
    承債務，當然違反民法「公平正義」之大原則，原審就此未
    予深慮，容有缺憾之處。再因辰○○平日無法進行經濟活動
    ，對外從無債務，與其娘家幾無任何互動，故其根本不知其
    父親有連帶保證債務；更重要的是被上訴人自子○○死亡後
    從未向辰○○催告履行繼承債務，使辰○○及上訴人等均不
    知行使拋棄之權利，原審雖指被上訴人於子○○死亡後，持
    續向癸○○等人之財產進行拍賣求償程序，但被上訴人卻從
    未對辰○○及上訴人等人有任何催告行為，致利息、違約金
    不斷增加，此損害之擴大，顯係被上訴人故意或過失不進行
    催告所造成，其行為已構成民法第217條第2項之與有過失，
    鈞院應依同條第l項規定，減輕或免除上訴人之責任，始符
    公平。故本件倘被上訴人於子○○死亡時即通知所有繼承人
    ，或其為保障權利於拋棄或限定繼承之法定期間經過後再通
    知繼承人，則上訴人身為辰○○之繼承人，雖被上訴人自稱
    其未為催告之行為僅係怠於行使權利，而無故意、過失問題
    ？然銀行經營者不於貸款時多加審酌，反在無法全部求償之
    狀況下，利用不催告、通知之方式，妨害與債務無直接關連
    之繼承人行使法定權利，進而從中獲利（因不催告所產生之
    利息及違約金），實有倚法為惡之嫌。
  4.鈞院於97年9月30日庭訊時，對辰○○是否有足夠能力理解
    法律規定及行為效果部分，是否再需鑑定提出質疑，上訴人
    雖於網路中查得相關文獻，但僅指出智商在40上下屬中度障
    礙，成年後之心理年齡介於6歲至未滿9歲之間，然並未表示
    該心理年齡是否能「知」死亡或繼承之意義。依民法第1174
    條第2項，拋棄繼承係以「知」得繼承時起開始計算法定期
    間，如果辰○○不知死亡或繼承之意義，根本無法計算法定
    期間，則在其死亡後，能否以其未辦理拋棄繼承，即認為其
    必須繼承，實有法律上之疑義。我國民法對於無行為能力或
    限制行為能力人均由法律規定加以保障，但就類似辰○○等
    智能障礙者，卻須由其人代為聲請宣告禁治產才能被動獲得
    保障，如其家人亦不知如何聲請宣告禁治產，則其權利根本
    不被重視，此實有違「公平正義」原則，鈞院應就辰○○是
    否能「知悉」子○○死亡及成為繼承人之部分再予深究，以
    免使智能障礙者無辜繼承債務。又辰○○雖於繼承時早已滿
    20歲而成年，但其實際心理年齡僅介於6歲至未滿9歲，與無
    行為能力或限制行為能力人相當，然無行為能力或限制行為
    能力人均受法律保障，有當然之法定代理人，其所為之法律
    行為未經法定代理人代為、代受或同意、允許時，即無法律
    上之效力；反之，如同辰○○之情況，倘非其本身有財產而
    有受禁治產宣告之必要，其家人根本不知代其聲請宣告禁治
    產，也就是無監護人可代其行使權利，其受到保障之機會相
    當低，此種因法律未周延所造成之不公平，上訴人唯有一再
    強調「公平正義」原則，如果鈞院依法認定辰○○為有行為
    能力人而須繼承，懇請鈞院將辰○○與無行為能力或限制行
    為力人同視，蓋若認定辰○○為無行為能力或限制行為能力
    人，單純就繼承這種事實行為而言，在民法第1153條第2項
    未增訂前，無行為能力或限制行為能力人，若未由其法定代
    理人代為或同意拋棄、限定繼承，仍有繼承債務之可能，辰
    ○○自不能主張免責；但該法增訂後，再依民法繼承編施行
    法第l條之l條第2項規定得溯及既柱，辰○○若至今仍存，
    自可主張以所得遺產為限，才負清償責任，縱其已死亡，上
    訴人等仍可代其主張。今辰○○生前既未獲子○○之任何遺
    產，本身即得免除清償責任，其繼承人當然亦無須負責。又
    辰○○自嫁與己○○後，幾與其娘家互不往來，辰○○與上
    訴人完全不知其癸○○曾抵押貸款，亦不知子○○擔任癸○
    ○之連帶保證人，在不知有債務之情況下，加上辰○○一輩
    子未擁有財產或處理任何財產上之問題，其既無財產又無債
    務，上訴人等繼承人何需辦理拋棄或限定繼承？此即上訴人
    未於辰○○死亡後主張拋棄或限定繼承之原因。
  5.聲明：(1)原判決不利於上訴人部分廢棄。(2)上廢棄部分，被
    上訴人在第一審之訴駁回。(3)第一、二審訴訟費用由被上訴
    人負擔。
三、兩造不爭執事實：
  (一)訴外人癸○○於85年5月17日，邀同子○○為連帶保證人，
    向被上訴人借款310萬元（下稱系爭借貸契約），約定借款
    期間7年，利息自85年5月17日起算，利率按被上訴人基本放
    款利率加碼年息百分之2.5按月計付，並同意於被上訴人調
    整基本放款利率時隨同調整；至於加碼年息，同意由被上訴
    人於每年6月及12月按照被上訴人放款利率加碼標準重新核
    算加碼碼數後於次月繳息日起調整。本金則自87年11月17日
    起每6月為1期，共分10期攤還。借款人逾期付息或到期未履
    行債務時，除按放款利率付息外，自逾期之日起6個月以內
    加放款利率百分之10，逾6個月以上者，其超過6個月部分加
    放款利率百分之20計付違約金。
  (二)借款人癸○○自88年5月17日起即不再清償，屢經催討無效
    ，依約定債務人已喪失期限利益，視為全部到期。被上訴人
    因此向原審法院聲請對債務人癸○○核發支付命令，經取得
    原審法院核發90年度促字第2201號支付命令，嗣向原審法院
    民事執行處聲請對債務人癸○○財產為強制執行，經原審民
    事執行處以94年度執字第25666號執行拍賣債務人癸○○之
    不動產，獲償142萬9600元，惟尚餘451萬3078元，及其中26
    7萬9496元自95年5月23日起至清償日止，按年息百分之11計
    算之利息，暨按上開利率百分之20計算之違約金未受償。
  (三)子○○於89年7月3日死亡，原審同案被告丑○○○、寅○○
    、卯○○及辰○○為其繼承人，均未辦理拋棄或限定繼承，
    辰○○則於94年12月26日死亡，上訴人己○○、乙○○、丙
    ○○、戊○○、丁○○均為辰○○之繼承人，亦均未辦理拋
    棄或限定繼承。
  (四)辰○○因智力障礙，於90年8月24日經國立成功大學醫學院
    附設醫院鑑定為「中度智障」，並領有台南縣政府核發之身
    心障礙手冊，惟未向法院聲請宣告禁治產。
  (五)子○○為系爭借貸契約之主債務人癸○○之連帶保證人。
四、兩造爭執之事項:
  (一)上訴人等人是否應全部繼承或限定繼承子○○關於本件之連
    帶保證債務？
  (二)被上訴人對於辰○○之繼承人即上訴人等人請求，是否因辰
    ○○屬中度智障，不知悉死亡或繼承問題，而違反公平正義
    及誠實信用原則？
  (三)上訴人等是否對子○○死亡後繼續發生之利息及違約金等保
    證債務，負清償責任？
五、本院判斷：
  (一)本件原審判命上訴人己○○等五人及同案被告丑○○○、寅
    ○○、卯○○應連帶給付被上訴人4,513,071元，及其中310
    萬元自95年5月23日起至清償日止，按年息百分之11計算之
    利息，暨自95年5月23日起至清償日止，按上開利率百分之
    20計算之違約金，僅上訴人等五人就其敗訴部分提起上訴，
    其餘部分業已確定，合先敘明。
  (二)按我國繼承法原則上係採當然繼承主義，即繼承一經開始，
    被繼承人財產上之一切權利義務，依法律規定當然移轉於繼
    承人，不必另為意思表示。惟於例外情形亦允許繼承人為限
    定繼承或拋棄繼承，並由繼承人於繼承時就上開三種態樣中
    ，任意選擇其一，如繼承人未選擇限定繼承或拋棄繼承，即
    當然繼承被繼承人財產上之一切權利義務。又雖97年1月2日
    公布施行之民法第1148條第2項增訂：「繼承人對於繼承開
    始後，始發生代負履行責任之保證契約債務，以因繼承所得
    之遺產為限，負清償責任。」且於97年5月7日增訂公布之民
    法繼承編施行法第1條之2規定：「繼承在97年1月4日前開始
    ，繼承人對於繼承開始後，始發生代負履行責任之保證契約
    債務，由其繼承履行債務顯失公平者，得以所得之遺產為限
    ，負清償責任。」惟查本件上訴人之被繼承人辰○○及原審
    同案被告丑○○○、寅○○、卯○○均為訴外人子○○之繼
    承人，而子○○為訴外人即主債務人癸○○向被上訴人借款
    之連帶保證人，於85年5月17日向被上訴人借款310萬元，約
    定借款期間7年，利息自85年5月17日起算，利率按被上訴人
    基本放款利率加碼年息百分之2.5按月計付，惟系爭借款之
    主債務人癸○○自88年5月17日即未按期攤還，故喪失期限
    利益，該債務視為全部到期，此有擔保借款借據在卷足憑（
    見原審96年度訴字第791號卷第7頁），且為兩造所不爭執（
    見本院卷第50頁）。是被上訴人主張子○○為本件系爭借款
    之連帶保證人，應可採信。又系爭借貸契約約定書第5條約
    定：「立約人對貴會所負之之一切債務，如有左列情形之一
    時，無須由貴會事先通知或催告，…或是為全部到期：(1)任
    何一宗債務不依約清償本金或利息者。」而保證債務之所謂
    連帶，係指保證人與主債務人負同一債務，對於債權人各負
    全部給付之責任者而言。本件主債務人即癸○○之借款債務
    已視為全部到期，該連帶保證人即子○○自應負同一給付之
    責，亦喪失其期限利益。是承上所述，本件借款人癸○○就
    系爭借款僅繳息至88年5月16日，嗣經催討即不履行，被上
    訴人自得依該條約定，請求借款人、連帶保證人連帶給付全
    部本金及至清償日止，未清償之利息、違約金。再本件保證
    債務，係發生於子○○89年7月3日死亡前，是上訴人之被繼
    承人辰○○及丑○○○、寅○○、卯○○於子○○死亡於89
    年7月3日繼承時，即有上開之保證債務存在，經核與民法11
    48條第2項增訂之規範要件不符，而無上開增訂條文之適用
    。
  (三)次按97年1月2日新修正公布施行之民法繼承編第1153條第2
    項規定：「繼承人為無行為能力人或限制行為能力人對於被
    繼承人之債務，以所得遺產為限，負清償責任。」，及97年
    1月2日增訂公布之民法繼承編施行法第1條之1規定：「繼承
    在民法繼承編中華民國96年12月14日修正施行前開始，繼承
    人於繼承開始時為無行為能力人或限制行為能力人，未能於
    修正施行前之法定期間為限定或拋棄繼承，由其繼續履行繼
    承債務顯失公平者，於修正施行後，得以所得遺產為限，負
    清償責任。」乃係為解決未成年人繼承龐大債務之社會問題
    ，而規定繼承人於上開新法修正前繼承，且繼承時為無行為
    能力人或限制行為能力人，未在法定期間為限定或拋棄繼承
    ，而由繼承人繼續履行繼承債務顯失公平者，繼承人得以所
    得遺產為限，負清償責任。反之，若繼承人未具備前揭要件
    ，或其所繼承者係於繼承開始後始發生代負履行責任之保證
    債務契約，可依修正後第1148條第2項為限定繼承外，否則
    即必須依照民法第1154條以下限定繼承及第1174條以下拋棄
    繼承相關規定主張限定或拋棄繼承。準此，若具完全行為能
    力之繼承人怠於為限定繼承或是拋棄繼承之主張，則須概括
    繼承其被繼承人所有之債務，包括主債務或是保證債務。查
    上訴人之被繼承人辰○○，生前雖領有身心障礙手冊，障礙
    類別為智障，障礙等級為中度（見原審卷第76頁），根據國
    立成功大學醫學院附設醫院病歷及身心障礙者服務之分級與
    鑑定標準載稱：辰○○於90年間之總智商約為40上下，心理
    年齡6歲至9歲之間，抽象思考能力有障礙，須於他人監護指
    導之下，自理簡單生活，獨立自謀生活能力困難等語（見原
    審卷第73頁、本院卷第42頁）。且參諸上訴人提出之國立成
    功大學醫學院附設醫院病歷專用紙記載：「辰○○婚後因母
    親在家幫忙，故不覺得有問題，但不知如何照顧小孩，用太
    燙的開水泡牛奶，故先生退休來照顧家庭；可以煮簡單飯菜
    、洗衣；從未上過學，看不懂時間、日期，在家會炒固定的
    菜，以固定的方式掃地、洗地板、洗衣服，也可以照顧自己
    ，但不會買東西，也無法有效計算金錢，孩子的教養是由先
    生負責。據先生表示，炒菜、清掃家裡，穿衣服、鞋子，都
    是經過先生不斷的教導與訓練，才學會的。」等情（見原審
    卷第71-75頁）。由上可知辰○○生前日常生活仍可自理，
    經由學習仍可處理簡單家常事務，並非無意識能力之人。再
    依其於生前尚未依民法第14條規定宣告禁治產乙節，為兩造
    所不爭，故其為法律上有行為能力之人，應屬無疑。是以，
    依前揭說明，辰○○既未於生前為限定或拋棄繼承，則應與
    子○○之其他繼承人依民法第1148條規定共同繼承子○○之
    財產上之一切權利義務。上訴人以辰○○智能過低無法理解
    死亡與拋棄繼承之意義而主張免責，於法未合，亦不足採。
    故上訴人之被繼承人辰○○及丑○○○、寅○○、卯○○於
    子○○死亡於89年7月3日後，並未依法向法院辦理拋棄繼承
    或限定繼承，依民法第1147條、第1148條前段規定，自應就
    子○○所有財產上之權利義務為全部繼承。再按繼承開始後
    ，被代位人未於法定期間內為限定繼承或拋棄繼承前而死亡
    ，由被代位人之繼承人再為繼承，即由繼承人之繼承人間接
    繼承被繼承人者，乃為再轉繼承。即繼承人於其被繼承人死
    亡時已取得繼承權，但於繼承開始後死亡，該繼承權再由其
    繼承人為繼承，亦即由繼承人之繼承人繼承被繼承人，繼承
    人之繼承人即以其自己固有之地位而直接繼承被繼承人之財
    產（見學者陳棋炎、黃宗樂、郭振恭三人合著民法繼承新論
    四版第52頁）。本件因辰○○於94年12月26日死亡，上訴人
    己○○及乙○○、丙○○、戊○○、丁○○等人分別為辰○
    ○之配偶及子女，自應再為共同繼承關於辰○○繼承子○○
    上開債務部分，是依民法第1153條第1項規定，上訴人等人
    與丑○○○、寅○○、卯○○就子○○之債務，對外向被上
    訴人負連帶責任。
  (四)復按當事人締結之契約一經合法成立，即應受其拘束，權利
    人得依約行使其權利。縱權利人未在相當期間內行使其權利
    ，亦須有特別情事，足使義務人正當信任權利人已不欲行使
    其權利，始得認其嗣後再為權利之行使，係違反誠實信用原
    則（最高法院88年度台上字第2694號判決意旨參照）。又保
    證債務之所謂連帶，係指保證人與主債務人負同一債務，對
    於債權人各負全部給付之責任者而言，此就民法第272條第1
    項規定連帶債務之文義參照觀之甚明（最高法院45年台上字
    第1426號判例參照）。查系爭借款之主債務人癸○○係自88
    年5月17日即開始不再清償，依系爭借貸契約第5條規定，無
    須由被上訴人事先通知或催告，即視為系爭借款全部到期，
    依上開契約規定，被上訴人毋庸踐行催告程序，即可逕為主
    張債務視為全部到期，請求主債務人與其他連帶保證人償還
    尚欠之本金及利息與違約金，而辰○○等既為原連帶保證人
    子○○之繼承人，而繼承人自繼承開始時，即承受其被繼承
    人財產上之一切權利義務。是上訴人以被上訴人未催告子○
    ○、辰○○及上訴人等為由，使其無法即時限定繼承或拋棄
    繼承為由，要屬無據。而本件被上訴人於主債務人癸○○開
    始違約後，自90年間即向法院聲請對主債務人癸○○核發支
    付命令，並向原審法院民事執行處聲請執行癸○○所有之不
    動產，經原審法院民事執行處於91年6月4日特別拍賣，無人
    應買，經原審法院民事執行處核發債權憑證在案。嗣被上訴
    人又於94年7月5日持上開債權憑證，向原審法院民事執行處
    聲請執行癸○○所有之不動產，經原審法院拍定，而於95年
    7月7日分配受償，可知被上訴人分別於90年、94年向主債務
    人行使債權，要無使債務人信任其已不欲行使權利之情事，
    且其先向主債務人求償，已慮及連帶保證人之保證性質，縱
    辰○○智能屬中度智障，或其於子○○死亡時未繼承遺產，
    亦無礙辰○○為子○○法定繼承人之地位，而繼承子○○之
    保證債務，是上訴人主張被上訴人對於辰○○之繼承人即上
    訴人等人請求違反公平正義及誠實信用原則，顯無理由。
  (五)上訴人復主張89年7月3日子○○死亡後再繼續發生之利息及
    違約金等保證契約債務，屬繼承開始後始發生，依民法繼承
    編施行法第1之2條規定，繼承人自得主張以所得遺產為限，
    負清償責任等語。惟按保證債務，除契約另有訂定外，包含
    主債務之利息、違約金、損害賠償即其他從屬於主債務人之
    負擔，民法第740條分別定有明文。是以，保證債務之範圍
    ，除法律另有規定，或契約另有約定外，悉以主債務之全部
    為準，亦即保證契約成立時，與主債務有關之已發生或可發
    生之債務，均為保證效力範圍所及。承前所述，本件債務為
    主債務人癸○○88年5月16日未依約繳納利息，嗣經被上訴
    人催討即不履行，而喪失期限利益，子○○之保證債務因而
    發生，則子○○所應負擔之保證債務範圍包含由主債務所發
    生而應由原主債務人負擔之一切債權，而利息、違約金等從
    屬性債務亦於連帶保證債務人子○○就發生保證債務責任時
    起即須負擔之，因此本件子○○之保證債務既於其死亡前（
    即88年5月16日）業已發生，其繼承人丑○○○、寅○○、
    卯○○及辰○○於子○○89年7月3日死亡時即繼承該保證債
    務，而上訴人等既於辰○○於94年12月26日死亡時未為限定
    或拋棄繼承，則應共同繼承關於辰○○繼承子○○上開保證
    債務部分，已如上述。從而，被上訴人依消費借貸、連帶保
    證及繼承之法律關係，請求辰○○之繼承人即上訴人等依約
    連帶清償保證債務，依上開規定，洵屬有據，應予准許。上
    訴人等前揭主張顯誤認保證債務範圍及其利息、違約金債權
    之性質，自難足採。
六、綜上所述，被上訴人主張，應可採信，上訴人抗辯，均無可
    採。從而，被上訴人本於消費借貸之連帶保證及繼承之法律
    關係，請求上訴人連帶給付被上訴人451萬3078元，及其中
    310萬元自95年5月23日起至清償日止，按年息百分之11計算
    之利息，暨自95年5月23日起至清償日止，按上開利率百分
    之20計算之違約金，自屬正當，應予准許。原審就被上訴人
    之請求，為被上訴人勝訴之判決，並依兩造之聲請，分別為
    准、免假執行之宣告，核無不合。上訴人上訴論旨指摘原判
    決不當，求予廢棄改判，為無理由，應駁回上訴。
七、本件事證已臻明確，兩造其餘之攻擊或防禦方法及所用之證
    據，經斟酌後，認為均不足以影響判決之結果，爰不逐一論
    述，併此敘明。
八、據上論結，本件上訴為無理由，依民事訴訟法第449條第1項
    、第85條第2項，判決如主文。
中    華    民    國    97    年    12    月    2     日
                  民事第四庭    審判長法  官  王惠一
                                      法  官  林永茂
                                      法  官  王浦傑
上為正本係照原本作成。
如對本判決上訴，須於判決送達後20日內向本院提出上訴狀，未
表明上訴理由者，應於上訴後20日內，向本院提出理由書（須附
繕本）。依法須繳納裁判費並應委任律師為訴訟代理人，始得上
訴。
中    華    民    國    97    年    12    月    2     日
                                      書記官  謝淑玉
【附記】
民事訴訟法第466條之1：
(1)對於第二審判決上訴，上訴人應委任律師為訴訟代理人。但上
  訴人或其法定代理人具有律師資格者，不在此限。
(2)上訴人之配偶、三親等內之血親、二親等內之姻親，或上訴人
  為法人、中央或地方機關時，其所屬專任人員具有律師資格並
  經法院認為適當者，亦得為第三審訴訟代理人。
民事訴訟法第466條之2：
  上訴人無資力委任訴訟代理人者，得依訴訟救助之規定，聲請
  第三審法院為之選任律師為其訴訟代理人。


司法院資訊處製作；財團法人民間司法改革基金會備份。
